【裁判字號】    94,金訴,1
【裁判日期】    950113
【裁判案由】    銀行法等
【裁判全文】
臺灣花蓮地方法院刑事判決               94年度金訴字第1號
公  訴  人  臺灣花蓮地方法院檢察署檢察官
被      告  辛○○
            戊○○
上列二人共同
選任辯護人  簡燦賢律師
被      告  未○○  男  59歲.
                    身分證統一.
                    住花蓮縣吉.
            丑○○  男  50歲.
                    身分證統一.
                    住花蓮縣吉.
            玄○○(原名謝登濂.
                    男  54歲.
                    身分證統一.
                    住花蓮縣吉.
            癸○○  男  45歲.
                    身分證統一.
                    住花蓮縣吉.
            庚○○  女  49歲.
                    身分證統一.
                    住花蓮縣吉.
上列五人共同
選任辯護人  陳正忠律師
被      告  地○○  男  41歲.
                    身分證統一.
                    住桃園市○.
上列一人
選任辯護人  范明賢律師
被      告  亥○○  女  49歲.
                    身分證統一.
                    住花蓮縣秀.
            卯○○  男  49歲.
                    身分證統一.
                    住花蓮縣萬.
            乙○○  女  42歲.
                    身分證統一.
                    住花蓮縣萬.
            子○○  男  59歲.
                    身分證統一.
                    住花蓮市○.
                    居花蓮縣光.
                      巷六號
            午○○  男  60歲.
                    身分證統一.
                    住花蓮縣吉.
上列五人共同
選任辯護人  楊志航律師
上列被告等因違反銀行法等案件，經檢察官提起公訴（九十三年
度偵字第二七九四號），本院判決如下：
    主  文
辛○○、戊○○、地○○共同犯常業詐欺取財罪，辛○○處、地
○○各處有期徒刑肆年陸月，並均於刑之執行前令入勞動場所強
制工作參年；戊○○處有期徒刑貳年陸月。扣案之如附表二所列
物品，均沒收。
未○○、丑○○、玄○○、亥○○、卯○○、庚○○、乙○○、
子○○、午○○、癸○○共同違反多層次傳銷，其參加人取得獎
金，主要係基於介紹他人加入，而非基於其所推廣或銷售商品之
合理市價者，不得為之之規定，未○○、丑○○、玄○○各處有
期徒刑陸月，如易科罰金，均以參佰元折算壹日；亥○○、卯○○、乙○○、子○○、午○○、癸○○各處有期徒刑肆月，如易
科罰金，均以參佰元折算壹日；庚○○處有期徒刑參月，如易科
罰金，以參佰元折算壹日。扣案之如附表二所列物品，均沒收。
    事  實
一、辛○○、戊○○、癸○○、地○○自民國九十一年一月間某
    日起至同年五、六月間某日止，在花蓮縣吉安鄉○○○街一
    三九號，共同基於意圖為自己不法所有之犯意聯絡，先虛設
    鑫旺資產管理股份有限公司花蓮辦事處、美商亞太國際集團
    （二者以下均簡稱鑫旺辦事處），由辛○○、戊○○分別擔
    任鑫旺辦事處之實際負責人及會計，另由地○○提供少數天
    佑國寶納骨塔使用權狀，以銷售天佑國寶納骨塔使用權狀為
    幌子，設計高額回饋金之制度，對外招攬不特定人士加入為
    會員（詳細會員及投資金額詳如附表一），其加入方式分為
    Ａ、Ｂ二案，Ａ案即會員入會，需每口繳交新台幣（下同）
    六千五百元，其中入會費一千元作為介紹人之介紹費，歸介
    紹人取得，五百元作為處長獎金，其他五千元則留存鑫旺辦
    事處，如介紹人一次介紹三口入會，除可領取鑫旺辦事處所
    支付之三千元介紹費外，另可再領取每口一千二百元計三千
    六百元之車馬費，加入之會員必須以三口為一碰的方式入會
    ，共需繳交一萬九千五百元的入會費，鑫旺辦事處除支付介
    紹費予介紹人外，另支付一千五百元處長獎金給予處長，又
    六百元作為管理處的人事、雜項費用，其餘一萬零八百元則
    留存鑫旺辦事處作為回饋分紅準備金，俟會員再介紹下線二
    碰（即六口）入會時，再支付該會員回饋金二萬五千五百元
    及贈送納骨塔位永久使用權狀一張，並為該會員支付塔位登
    記手續費三千元、永久管理費一萬五千元，辛○○從中可收
    取每張權狀五千元之獎金，鑫旺辦事處則取得每張權狀一萬
    三千元之利益。另自九十一年四月二十五日起改以Ｂ案經營
    ，即會員入會需繳交一碰（即三口）入會費一萬九千五百元
    ，成為第一號會員，介紹人可取得介紹費三千元及車馬費三
    千六百元，另處長取得處長獎金一千五百元，另六百元作為
    人事、雜項費用，其餘一萬零八百元則留存鑫旺辦事處作為
    會員回饋分紅準備金，第一號會員每介紹下線另有二碰（即
    六口）入會時，可再領取回饋金一萬二千九百元後，第一號
    會員再免費加入成為第四號會員，俟其下線再招攬二碰入會
    後，第二號會員可再領取回饋一萬二千九百元，第二號會員
    再免費加入成為第七號會員，俟其下線再招攬二碰入會時，
    第三號會員即可領取回饋金一萬二千九百元，第三號會員再
    免費加入成為第十號會員，以此類推，第一號會員領取第七
    次回饋金時，會員編號改為第三二八○號，並可再領取二萬
    五千八百元及納骨塔使用權狀一紙，其餘編號會員同此類推
    ，而組成由上至下呈金字塔態樣之組織型態會員，辛○○並
    僱用不知上開詐欺情事之癸○○擔任鑫旺辦事處之副理，處
    理會員收件及收取現金事宜，另招攬不知上開詐欺情事之未
    ○○、丑○○、玄○○（原名謝登濂）、亥○○、卯○○、
    庚○○、乙○○、子○○、午○○等人加入鑫旺辦事處會員
    ，惟未○○、丑○○、玄○○、亥○○、卯○○、庚○○、
    乙○○、子○○、午○○繳交金額加入上開方式之會員後，
    明知鑫旺辦事處之參加人取得佣金、獎金或其他經濟利益，
    主要基於介紹他人加入，而非基於所推廣或銷售商品或勞務
    之合理市價，竟與辛○○、地○○、戊○○、癸○○基於違
    反公平交易法關於多層次傳銷規定之共同犯意聯絡，對外招
    募會員陳明水等人加入上開方式之會員（詳細招攬會員情形
    ，詳如附件一），致陳明水等人陷於錯誤，交付如附表所示
    之金額予鑫旺辦事處而加入會員，而大部分之會員均未取得
    應得之回饋金及納骨塔使用權狀。辛○○、戊○○及地○○
    以上開詐術，在花蓮縣、市等地，共計詐得約二千三百餘萬
    元之款項，並以此為常業。嗣因投資人宇○○等人發覺有異
    ，向偵查機關告訴後，經法務部調查局於九十一年五月九日
    、十一月二十五日分別持本院核發之搜索票前往上址搜索，
    扣得如附表二所示之物，而查悉上情，辛○○、戊○○及地
    ○○乃宣告鑫旺辦事處倒閉，並逃往他處。
二、案經被害人天○○、申○○、酉○○、丁○○、甲○○、丙○○、壬○○、宙○○、午○○、寅○○、戌○○、宇○○
    、辰○○告訴，及法務部調查局花蓮縣調查站移送、花蓮縣
    警察局吉安分局報告台灣花蓮地方法院檢察署檢察官偵查起
    訴。
    理  由
壹、程序部分
一、按被告以外之人於審判外之陳述，雖不符前四條之規定，而
    經當事人於審判程序同意作為證據，法院審酌該言詞陳述或
    書面陳述作成時之情況，認為適當者，亦得為證據，刑事訴
    訟法第一百五十九條之五定有明文。查公訴人以附表三之證
    人於警詢或調查局中之證詞為證據，被告辛○○等十三人及
    其辯護人於本院準備程序中均同意上開證詞做為證據，本院
    審核前開證詞之取得並無不法之情事存在，依前開規定，認
    前開證人於警詢中之證詞應具證據能力。
二、按被告以外之人於審判外之言詞或書面陳述，除法律有規定
    者外，不得作為證據；被告以外之人於檢察事務官、司法警
    察官或司法警察調查中所為之陳述，與審判中不符時，其先
    前之陳述具有較可信之特別情況，且為證明犯罪事實存否所
    必要者，得為證據，刑事訴訟法第一百五十九條第一項、第
    一百五十九條之二分別定有明文。公訴人雖以證人戊○○、
    未○○、癸○○、丑○○、玄○○、地○○於調查局中之證
    詞為被告辛○○有罪之證；另以證人癸○○、丑○○於調查
    局中之證詞為被告戊○○有罪之證據；又以證人辛○○於調
    查局中之證述為被告未○○、丑○○、玄○○、癸○○有罪
    之證據，被告辛○○、戊○○、未○○、丑○○、玄○○及
    癸○○之辯護人則分別否認其證據能力，經查，上開證人等
    於本院中證述被告辛○○如何成立鑫旺辦事處、被告戊○○
    負責之職務及被告未○○、丑○○、玄○○、癸○○參與本
    案之情形等證詞，與渠等於調查局中所陳情節，並無前後證
    述不符之情形存在，是依首開說明，上開證人於調查局中之
    證詞自不具有證據能力。
貳、得心證之理由：
一、訊據被告辛○○、戊○○坦承於上揭時間、地點違反公平交
    易法第二十三條規定，惟矢口否認有何常業詐欺犯行，被告
    辛○○辯稱：被告地○○於九十一年一月間先與鑫旺資產管
    理股份有限公司（以下簡稱鑫旺公司）簽訂銷售「天佑國寶
    」納骨塔協議書，後來找伊銷售納骨塔永久使用權，並稱用
    贈與的會比較好賣，伊遂參考他家公司之模式，創造出Ａ案
    、Ｂ案之方式來銷售，伊並沒有詐欺之故意云云，被告戊○○則辯稱：伊係被告辛○○之配偶，因為鑫旺辦事處與其住
    家為同一地點，所以伊平日在家帶小孩，偶有需要幫忙時，
    才由伊將客戶資料鍵入電腦中，伊並無詐欺之故意云云；訊
    據被告地○○矢口否認有何詐欺及違反公平交易法關於多層
    次傳銷規定之犯行，辯稱：伊係奧瑞管理顧問有限公司（以
    下簡稱奧瑞公司）之負責人，因奧瑞公司與鑫旺公司簽訂銷
    售「天佑國寶」納骨塔永久使用權狀合約，伊遂於九十一年
    一月間透過被告辛○○在花蓮地區銷售上開納骨塔永久使用
    權狀，但伊並不知悉被告辛○○以何種方式銷售納骨塔，伊
    與被告辛○○並無詐欺之犯意聯絡云云；訊據被告癸○○、
    未○○、丑○○、玄○○、亥○○、卯○○、庚○○、乙○○、子○○及、午○○均矢口否認有何違反公平交易法之犯
    行，被告癸○○辯稱：伊只是受僱於被告辛○○辦理客戶加
    入會員之收件及收取現金，但所收取之現金均交給被告辛○○或戊○○，至於會員之回饋金等事宜均由被告辛○○管理
    ，與伊無關云云；其餘被告則均辯稱：渠等固有招攬會員加
    入上揭Ａ案、Ｂ案，但均係因認為納骨塔永久使用權狀有增
    值之空間，所取得之回饋金係基於所銷售之納骨塔永久使用
    權狀之合理代價，並未違反公平交易法關於多層次傳銷之規
    定云云，然查：
（一）常業詐欺罪部分
    １、被告辛○○於上揭時間、地點以鑫旺資產管理股份有限
        公司花蓮辦事處及美商亞太國際集團之名義，招攬會員
        加入Ａ案、Ｂ案之投資，被告辛○○、癸○○擔任鑫旺
        辦事處之負責人、副理，由被告地○○提供納骨塔永久
        使用權狀，另被告未○○、丑○○、玄○○、亥○○、
        卯○○、庚○○、乙○○、子○○、午○○繳款加入開
        投資案後，繼續招攬附表一所示之人加入投資等事實，
        業為被告辛○○等十三人於本院審理中所是認，經核與
        附表三之證人於警詢或調查局及偵訊中證述之情節相符
        ，並有附表二所列之物品扣案可稽，堪信其為真實。
    ２、鑫旺公司於九十一年一月間並未與被告辛○○簽訂銷售
        「天佑國寶」福座契約書，亦未授權被告辛○○成立鑫
        旺公司花蓮辦事處一情，業據證人即鑫旺公司負責人己○○於偵查中證述明白（偵一卷第二一０頁反面），另
        「美商亞太國際集團」之名稱並未申請設立登記一情，
        亦為被告辛○○於本院審理中供述明白，被告辛○○雖
        另辯稱：係因朋友所成立之公司倒閉，伊就將該公司剩
        餘之印有「美商亞太國際集團」名稱之紙張拿來繼續使
        用云云，然查，鑫旺辦事處除提供「鑫旺資產管理福座
        登記申請表」供會員填載資料外，另亦提供部分會員填
        載「台灣鑫旺機構策略聯盟美商亞太國際集團申請表」
        ，有扣案福座登記申請表一份及台灣鑫旺機構策略聯盟
        美商亞太國際集團申請表乙紙（九十二年度偵字第二二
        七號（以下簡稱偵二卷）第五四頁）在卷可佐，可知該
        申請表為被告辛○○特別製作以供加入之會員填載，倘
        如被告辛○○前開所辯，朋友開立之公司豈會預先印製
        有「台灣鑫旺機構策略聯盟」等字之紙張，而供被告辛○○事後利用？被告上開辯稱，並不可採。顯見被告辛○○故意以上開虛設之公司名義誘使被害人相信公司合
        法存在；又被告辛○○稱其目的在銷售納骨塔使用權狀
        ，但卻不以正規之買賣方式為之，反而故意設計一套高
        回饋金之制度配合贈與納骨塔使用權狀，已足令人疑其
        僅係以銷售納骨塔為幌子，真正目的係詐騙被害人加入
        投資。
    ３、被告辛○○雖辯稱其與被告地○○合作銷售納骨塔使用
        權狀，並供稱其已交付數百萬元予被告地○○以為買受
        納骨塔使用權狀之價金云云，然被告辛○○面對如此龐
        大金額之交易，卻未與被告地○○簽立相關書面契約書
        ，顯與常情不符，已難信其前開所辯為真實。又證人辛○○於本院審理中證稱：本案迄今發出約一百多張的「
        天佑國寶」納骨塔永久使用權狀，又鑫旺辦事處以Ａ案
        方式約吸收六千多口等語（院二卷第四七、四九頁），
        則依前開Ａ案方式計算，每九口即應贈送一個納骨塔使
        用權狀，六千口至少應提供會員納骨塔永久使用權狀六
        百餘張，其數額遠超過被告辛○○實際交付會員之一百
        餘張納骨塔永久使用權狀，足見被告辛○○並無提供足
        夠納骨塔使用權贈送會員之計畫，其雖有提供少數之納
        骨塔使用權狀予會員，亦屬用以取信被告未○○等人及
        少數會員而得以繼續招攬會員加入之手段。此由被告辛○○於九十一年五月十五日另與金谷科技股份有限公司
        簽訂銷售契約，約定由被告辛○○自九十一年五月十六
        日至九十二年五月十五日止銷售「金面山福座」，有銷
        售代理合約書一份在卷可稽（公平會移送卷第一０二頁
        ），然被告辛○○卻早於九十一年三月二十九日起即以
        「金面山、聖德名園」之名義製作客戶資料表，有壬○○、庚○○、溫進德、甲○○、賴小真、余大田客戶資
        料表二份在卷可稽（偵二卷第五三頁、九十二年度偵字
        第一四四０號卷（以下簡稱偵九卷）第十三頁、九十三
        年發查偵字第七一六號卷第六０頁、第六四頁、調查局
        卷二第四七七頁），且被告辛○○亦繼續使用鑫旺公司
        花蓮辦事處之名義吸引會員加入，益證被告辛○○根本
        不在乎有無納骨塔使用權狀可提供予會員、納骨塔位於
        何處，及會員是否可合理取得納骨塔使用權利等重要事
        項，益證其係以銷售納骨塔為幌子，詐騙會員交付投資
        款項，實際上並無意提供足額及合法權利之納骨塔使用
        權狀為贈品。
    ４、被告地○○雖辯稱其並不知悉被告辛○○係以何種方式
        銷售「天佑國寶」納骨塔，然被告辛○○於偵查中證稱
        ：是被告地○○找伊當辦事處的負責人，並叫伊賣納骨
        塔，以會員制度來賣；被告地○○有修正伊制訂之制度
        細節；且曾表示用送的方式，比較有人接受，且知道伊
        如何銷售，這些方案被告地○○都知道等語（偵一卷第
        一五九頁反面、第一六一頁、第二一五頁反面、第四一
        六頁），另於本院審理中亦證稱：被告地○○知道是以
        Ａ案、Ｂ案之方式銷售納骨塔；且被告地○○有到鑫旺
        辦事處來上課，並說納骨塔用贈送之方式吸收會員來銷
        售會比較好等語（院二卷第四五頁），另被告丑○○亦
        於本院審理中證稱：曾見過被告地○○到花蓮找被告辛○○等語（院二卷第七七頁），被告地○○並於本院審
        理中自承：知悉被告辛○○使用鑫旺公司花蓮辦事處之
        名義，曾到鑫旺公司表揚銷售情形等語，足認證人辛○○前開證詞為真實可採。則被告地○○既交由被告辛○○銷售「天佑國寶」納骨塔永久使用權狀，卻建議其以
        「贈送」之不合乎常情之方式銷售，已違背常情，加以
        被告地○○又多次到花蓮瞭解銷售之情形，堪信被告地
        ○○知悉被告辛○○係以銷售納骨塔為幌子，吸引會員
        加入。況查，被告地○○於九十一年間雖與鑫旺公司簽
        訂銷售「天佑國寶」納骨塔契約書，但其於九十一年間
        透過鑫旺公司職員陳玫玲取得一百五十張樣本天佑國寶
        永久使用權狀並販售之，經鑫旺公司發覺，雙方遂於九
        十一年四月二十二日，以被告地○○賣出天佑國寶小塔
        福座一百三十個，應清償鑫旺公司一百四十三萬元為和
        解條件，並簽訂協議書等情，業據證人己○○於調查局
        證述明確，並有協議書乙紙附卷可稽（調查局卷二第四
        ０頁、第五四頁），可知被告地○○迄九十二年四月二
        十二日前均未取得合法「天佑國寶」永久使用權狀，其
        又如何能委由被告辛○○銷售該納骨塔？益證被告地○○與被告辛○○共同謀議以銷售納骨塔使用權狀為詐騙
        之方式，誘使會員加入投資。
    ５、被告戊○○雖辯稱其並未參與鑫旺辦事處之經營云云，
        然查證人未○○於本院審理中證稱：被告戊○○一開始
        時，有幫忙收錢，伊等將錢交給被告辛○○，被告辛○○再將錢交給被告戊○○，被告戊○○也有在公司將會
        員之資料輸入電腦並計算每人應領之回饋金等語（院二
        卷第七三頁）；被告癸○○於本院審理中證稱：被告戊○○大部分時間都有在公司裡面，假如被告辛○○不在
        ，伊就會把會員交付之錢交給被告戊○○，若被告辛○○不在公司，被告戊○○也會幫忙處理公司事務等語（
        院二卷第八二頁），經核與證人即被害人林貴聰於偵查
        中證稱：伊把錢拿給在窗口的癸○○，癸○○點完後，
        再交給戊○○等語（偵一卷第二一八頁）；證人即被害
        人胡春妹於偵查中：伊將錢交給癸○○，癸○○有交給
        辛○○，也有交給戊○○等語（偵一卷第二二一頁），
        均相符合，足認被告戊○○平日亦有擔任收款之會計事
        務。又被告戊○○為被告辛○○之配偶，且其於公司一
        成立時就開始幫忙一情，為被告辛○○於本院審理中證
        述明白（院二卷第四八頁），堪信被告戊○○對於被告
        辛○○以銷售納骨塔之方式詐騙被害人等加入會員等情
        均已知悉，而認其有詐欺之犯意聯絡。至於證人辛○○
        雖於本院審理中證稱：被告戊○○在幫忙帶小孩，有時
        候會幫忙伊打字，但沒有幫忙收錢等語（院二卷第四七
        頁），然證人辛○○為被告戊○○之丈夫，其證詞已有
        偏頗之虞，且被告辛○○於偵查中供稱：當時是由被告
        癸○○收錢後，交由被告戊○○輸入電腦等語（偵一卷
        第一六一頁反面），則其對於被告戊○○參與之部分為
        前後不一之證述，故難僅以其上開證詞，為被告戊○○
        有利之認定。
    ６、按刑法上所謂常業犯，指反覆以同種類行為為目的之社
        會活動之職業性犯罪而言，最高法院八十五年度台上字
        第五一０號判例可資參考。被告辛○○、戊○○擔任鑫
        旺辦事處之負責人及會計，於案發期間即九十一年一月
        至五月間每天均到鑫旺辦事處上班，被告地○○則按被
        告辛○○之要求多次提供納骨塔使用權狀，並收取款項
        ，渠等係有計劃性、廣泛地誘騙不特定人誤入所謂投資
        獲取高回饋金之圈套，陷於錯誤而交付財物，顯係反覆
        以同種類之詐欺行為為目的之社會活動之職業性犯罪，
        揆諸前揭說明，足認被告辛○○、戊○○及地○○有於
        該段期間內，恃此詐欺犯罪所得維生之意，應已無庸置
        疑。
    ７、被告未○○、丑○○、玄○○、亥○○、卯○○、乙○○、子○○、午○○固擔任鑫旺辦事處之處長，然係因
        其吸收一定之口數，方可擔任處長，另被告辛○○不認
        識被告庚○○，又被告乙○○等人並未參與鑫旺公司之
        成立或Ａ案、Ｂ案之策劃，且擔任處長不會知道公司之
        全部投資情形等情，業據證人辛○○於本院審理中結證
        明確（院二卷第四三、四八、四九頁），顯見被告未○○、丑○○、玄○○、亥○○、卯○○、乙○○、庚○○、子○○、午○○對於鑫旺公司之成立及制度運行均
        不知瞭解，已難認定渠等與被告辛○○有何詐欺之犯意
        聯絡。又被告辛○○成立鑫旺辦事處後，係先招攬被告
        未○○、丑○○、玄○○加入投資，被告未○○、丑○○、玄○○均已交付投資款項並因而取得納骨塔永久使
        用權狀，有天佑國寶使用權狀二十五張、金面山聖德寶
        塔永久使用權狀三份、贈與契約書一份（被告未○○部
        分，偵一卷第三六五頁以下）、天佑國寶使用權狀、贈
        與契約書各一份（被告丑○○部分，偵一卷第三九四頁
        ）、天佑國寶使用權狀、贈與契約書、客戶資料表各三
        份（被告玄○○部分，偵一卷第三五六頁）在卷可查，
        嗣後被告未○○、丑○○、玄○○繼續招攬下線被告乙○○、亥○○、卯○○、庚○○、子○○、午○○等人
        交付投資款後成為會員，並由上開被告繼續招攬下線加
        入投資，可知上開被告未○○等九人均或多或少有交付
        投資金額予被告辛○○，倘被告未○○等九人知悉此係
        被告辛○○之詐欺手段，並與之共謀詐欺他人，又豈會
        交付投資金額予被告辛○○，堪信渠等亦係遭被告辛○○詐欺之被害人，而與被告辛○○並無詐欺之共同犯意
        聯絡。
    ８、公訴人雖認被告未○○係擔任鑫旺辦事處之副總經理，
        而推論被告未○○亦與被告辛○○等人有共同詐欺之犯
        意，然被告未○○一開始是擔任鑫旺辦事處之處長一情
        ，為證人辛○○於本院審理中證述明白（院二卷第四八
        頁），況被告未○○一開始有加入公司Ａ案、Ｂ案之投
        資計畫，共交付被告辛○○二百餘萬，已如前述，可知
        被告未○○亦係受被告辛○○詐騙而加入鑫旺公司之會
        員投資。又嗣後被告未○○雖擔任鑫旺辦事處之副總經
        理，然其係因被告未○○後來交付證人地○○一百六十
        萬元投資款而由被告辛○○派認為副總經理一情，亦為
        證人地○○於本院審理中證述屬實（院二卷第五四頁）
        ，又被告未○○係於九十一年四月二日、四月十一日交
        付被告地○○一百六十萬元，有賄款單二紙附卷可查，
        當時鑫旺辦事處已成立二月餘，自難以其事後遭被告辛○○指派為副總經理，即認定其與被告辛○○自始有何
        詐欺之共同犯意聯絡。
    ９、被告癸○○自九十一年二月底起受僱於被告辛○○，第
        一個月月薪三萬元，第二個月月薪六萬元，並升為副理
        一情，固為被告癸○○於本院審理中所坦承，然被告癸○○平日係擔任收件、發放及登記之工作，公司收取之
        資金於發放回饋金後，剩餘之金錢均由被告辛○○管理
        一情，為證人辛○○於本院審理中證述明白，則被告癸○○雖擔任鑫旺公司之副理，惟係事後受僱於被告辛○○負責行政事物，且領用固定薪資，對於鑫旺辦事處吸
        收會員之獲利亦未另外分紅，又被告癸○○有投資鑫旺
        辦事處十餘萬元，並介紹母親向知不加入投資一情，亦
        為被告癸○○所供認無誤，顯見被告癸○○並未與被告
        辛○○有何共同詐欺之犯意聯絡，否則其何須交付投資
        款項加入會員投資？此外，復查無其他證據證明被告癸○○與被告辛○○就上開以銷售納骨塔為詐術之犯行有
        犯意聯絡，自不能據此認定被告癸○○有何詐欺犯行，
        均併此敘明。
（二）違反公平交易法第二十三條規定部分：
   １、按多層次傳銷，其參加人如取得佣金、獎金或其他經濟
       利益，主要係基於介紹他人加入，而非基於其所推廣或
       銷售商品或勞務之合理市價者，不得為之，公平交易法
       第二十三條定有明文。故多層次傳銷之參加人收入來源
       ，或為「基於介紹他人加入」之性質，或為「基於推廣
       或銷售商品或勞務之合理市價」之性質，若前者顯重於
       後者，即多層次傳銷先加入者之經濟來源，係來自其所
       介紹加入者所繳交之加入費用，而非由推廣、銷售商品
       或勞務所獲合理利潤，依一定比例分配予相關參加人，
       即已脫離多層次傳銷應著重推廣、銷售商品或勞務之本
       質，而為變質多層次傳銷，違反上述法條規定。
   ２、經查，被告未○○、丑○○、玄○○、亥○○、卯○○
       、庚○○、乙○○、子○○、午○○、癸○○以被告辛○○設計之Ａ案、Ｂ案方式，分別招攬附表一所示之林
       貴聰等人加入鑫旺辦事處之投資，業據附表三所示之證
       人壬○○等人於警詢、調查局及偵訊中證述明白，並有
       附表二所列物品扣案可稽，堪信其為真實。
   ３、被告辛○○於本院準備程序中供稱：伊沒有在銷售東西
       ，會員達到一定資格才能拿到納骨塔（院一卷第83頁）
       ，乙○○於本院準備程序中亦供稱：伊告訴客戶繳納一
       萬九千五百元就有一張納骨塔權狀，但因要再拿到權狀
       還要再付二千七百元，有一些人不願再付所以沒有拿到
       權狀，所以有些人加入之目的是要獲得獎金，而不是為
       了要購買納骨塔等語（院一卷第85頁），被告庚○○亦
       供稱：伊有加入會員也有招攬客戶，伊招攬的客戶都是
       為了要取得獎金而不是在賣納骨塔等語（院一卷第86頁
       ），又鑫旺公司由Ａ案轉成Ｂ案係因會員反映這樣領回
       饋金太慢了一情，亦據被告辛○○於偵查中供述明白（
       偵一卷第一六０頁反面），可知被告等人招攬會員加入
       投資後取得之回饋金，並非基於推廣或銷售納骨塔所獲
       合理利潤。況觀以上開Ａ案方式，投資人除加入一碰（
       三口）外，必須再拉攏他人加入二碰，始能取得納骨塔
       使用權狀，換言之，若投資人無法再拉攏二碰，雖無法
       取得納骨塔使用權狀，但卻能先取得因加入一碰的三千
       六百元回饋金，另依照Ｂ案方式，更須領第七次回饋金
       時，始能取得納骨塔使用權狀，但於領得納骨塔使用權
       狀前已可領取為數不少之回饋金，申言之，鑫旺辦事處
       運作之行銷模式，完全著重於會員繳納投資款取得序號
       及回饋金，至納骨塔使用權狀至多係居於附帶贈品之地
       位，並無真正推廣或銷售之事實，足認被告等十三人以
       鑫旺辦事處上開Ａ案、Ｂ案之投資制度招攬會員加入，
       均已違反公平交易法第二十三條之規定。
   ４、被告卯○○雖辯稱其並未招攬會員加入鑫旺公司之投資
       云云，然證人巳○○於偵查中證稱：乙○○、卯○○及
       亥○○一起到伊家中來介紹伊加入，伊加入之錢是交給
       卯○○及亥○○等語（偵一卷第二二三頁），經核與證
       人亥○○於本院審理中證稱：被告乙○○和卯○○有在
       公司向巳○○介紹Ａ案、Ｂ案等語（院二卷第六一頁）
       ，均相符合，堪信被告卯○○有招攬巳○○加入鑫旺辦
       事處上開投資案之事實。又證人辛○○於本院審理中證
       稱：被告卯○○係鑫旺辦事處之處長；通常都是被告卯
       ○○和乙○○一起帶投資者來公司等語（院二卷第四八
       、六三頁），被告卯○○亦於本院審理中供稱：公司本
       來要伊擔任處長，伊說因為家庭問題沒法擔任處長，公
       司後來還公告不再由伊擔任處長（院二卷第五二頁），
       堪信被告卯○○應係與被告乙○○共同介紹證人巳○○
       等會員加入投資，僅因其與被告乙○○為夫妻關係，故
       由被告乙○○擔任名義上之處長，然究不能以其並未具
       名擔任處長，即認其前開辯稱並未介紹會員投資等語為
       真實可採。
   ５、綜上，足認被告辛○○等十三人均有以違反公平交易法
       第二十三條規定之Ａ案、Ｂ案之方式招攬會員加入投資
       ，被告未○○等人前開辯稱係因看上納骨塔之增值空間
       才招攬會員參與投資或並未介紹他人加入投資等語，並
       不可採。本案事證明確，被告辛○○等十三人違反公平
       交易法第二十三條規定犯行明確，應予依法論科。
二、核被告辛○○、戊○○、地○○所為，均係犯刑法第三百四
    十條常業詐欺罪及違反公平交易法第二十三條規定，應依同
    法第三十五條第二項規定論處。被告辛○○等三人就常業詐
    欺罪、另就上開違反公平交易法之罪與被告未○○、丑○○
    、玄○○、乙○○、亥○○、卯○○、庚○○、子○○、午
    ○○、癸○○有犯意聯絡及行為分擔，應論共同正犯。公訴
    人漏未審酌上開被告三人以詐欺為常業之犯行，遽論其所犯
    為連續詐欺罪，自有未合，本院應予變更起訴法條。另公訴
    人雖認被告辛○○等三人前開收受被害人之投資金額亦犯銀
    行法第一百二十五條第一項連續非法收受存款罪嫌，然按「
    銀行法第一百二十五條第一項之罪，以非銀行而經營收受存
    款、受託經理信託資金、公眾財產，或辦理國內外匯兌業務
    為要件。所謂收受存款，依同法第五條之一規定，係指向不
    特定之多數人收受款項、或吸收資金，並約定返還本金或給
    付相當或高於本金之行為而言。換言之，必其之取得款項、
    吸收資金，係出於合法方法，但因經營收受存款、吸收資金
    業務未經依法核准、許可為非法者始足成立違反非銀行不得
    經營收受存款業務罪，如果行為人之取得款項，係基於不法
    原因如詐欺行為，因其並無「返還本金或給付相當或高於本
    金」之意思，縱有給付利息之約定，亦僅為詐取財物之方法
    而已，即非所謂之「收受存款」，應逕依詐欺罪論處，無成
    立銀行法第一百二十五條第1項之罪之餘地」，最高法院八
    十六年度台上字第七五二九號判決可資參照，查被告辛○○
    等三人以銷售納骨塔永久使用權狀為幌子，制訂支付高額回
    饋金為詐騙手段，致使被害人陷於錯誤而交付金錢，已如前
    述，揆諸前揭說明，自應論以常業詐欺罪，而非銀行法第一
    百二十五條第一項之罪，公訴人上開認定容有誤會，併予敘
    明。爰審酌被告辛○○等三人並無前科，有台灣高等法院被
    告前案紀錄表三份在卷可佐、其犯罪手段、方法、被告辛○○、地○○居於首謀地位，被告戊○○配合詐騙，渠等於短
    時間內即吸金二千餘萬元，對於金融秩序及社會治安危害甚
    大，被害人所受損害之金額非輕，且迄今未賠償被害人之損
    失，及被告辛○○、戊○○犯罪後坦承部分犯行、被告地○○未坦承犯行等一切情狀，分別量處如主文所示之刑。又被
    告辛○○、地○○以詐欺為常業，已如前述，為使其養成勞
    動習慣並具有就業能力，爰併依竊盜犯贓物犯保安處分條例
    第三條第一項第二款之規定，宣告應於刑之執行前令入勞動
    場所強制工作三年。至被告戊○○，本院認其係因為被告辛○○之配偶而配合參與本案詐欺計畫，所負責亦為收錢或繕
    打文書之工作，故認尚無使之入勞動處所強制工作之必要，
    併此敘明。
三、核被告未○○、丑○○、玄○○、乙○○、亥○○、卯○○
    、庚○○、子○○、午○○、癸○○所為，均係違反公平交
    易法第二十三條規定，應依同法第三十五條第二項規定論處
    。上開被告間就上開犯行與被告辛○○、戊○○、地○○有
    犯意聯絡及行為分擔，應論共同正犯。公訴人雖認被告未○○等十人另犯詐欺犯行，然本案依公訴人提出之附表三證人
    之證詞、投資名冊、廣告資料、加入表說明表、使用權狀、
    贈與契約書、及扣案附表三所列物品等證據，固足認定被告
    未○○等十人有招攬附表一所示之被害人加入鑫旺辦事處之
    投資方案，但此為被告未○○等十人違反公平交易法第二十
    三條之證據，不能證明被告未○○等十人與被告辛○○就本
    案有何詐欺之共同犯意聯絡，已如前述，此外，復查無其他
    證據足認被告未○○等十人有何詐欺犯行，本件不能證明被
    告未○○等十人有前開犯行，本應為無罪之諭知，惟公訴人
    認此部分與前開有罪部分有想像競合犯之裁判上一罪關係，
    爰不另為無罪之諭知併此敘明。至公訴人亦認被告未○○等
    十人涉犯銀行法第一百二十五條第一項之罪，然被告辛○○
    、戊○○及地○○以鑫旺辦事處上開Ａ案Ｂ案方式吸收會員
    加入之方式，既為其詐欺手段，則上開吸收會員部分亦不能
    認係銀行法規範之收受存款業務，已如前述，自不能再論被
    告未○○等十人犯銀行法第一百二十五條第一項之罪，惟公
    訴人亦認此部分與前開有罪部分有想像競合犯之裁判上一罪
    關係，爰不另為無罪之諭知，併此敘明。附此敘明。爰審酌
    被告丑○○於七十八年間有業務過失致死前科、被告玄○○
    於八十三年間有賭博前科、被告亥○○於八十九年間有偽造
    文書之前科、被告子○○於七十五年間有賭博前科（以上均
    不構成累犯），被告未○○、乙○○、卯○○、庚○○、午
    ○○、癸○○等人並無前科，有台灣高等法院被告前案紀錄
    表十份在卷可查，其等犯罪手段、方法、招攬會員加入投資
    之時間、人數、金額，且迄今未賠償被害人之損失，及被告
    未○○等十人犯罪後均未坦承犯行等一切情狀，分別量處如
    主文所示之刑，並均諭知易科罰金之折算標準。
四、扣案如附表二所示之物，或為被告辛○○，或為被告亥○○
    所有，且本院認其係供被告辛○○等十三人犯本案之罪所用
    之物，應依刑法第三十八條第一項第二款規定宣告沒收。至
    扣案鑫旺公司營利事業登記證及公司執照各乙紙（即台灣花
    蓮地方法院檢察署九十二年度保管字第五八六號編號七），
    為鑫旺公司所有，自不得併予宣告沒收，併此說明。
據上論斷，應依刑事訴訟法第二百九十九條第一項前段、第三百
條，公平交易法第二十三條、第三十五條第二項，刑法第十一條
前段、第二十八條、第三百四十條、第五十五條、第四十一條第
一項前段、第三十八條第一項第二款，竊盜犯贓物犯保安處分條
例第三條第一項第二款，罰金罰鍰提高標準條例第一條前段、第
二條，判決如主文。
本案經檢察官許景森到庭執行職務。
中  華  民  國    九十五    年    一    月    十三    日
                  台灣花蓮地方法院刑事第二庭
                      審判長法  官    李豫雙
                            法  官    林韋岑
                            法  官    俞秀美
以上正本證明與原本無異。
如對本判決不服，應於送達後十日內，向本院提出上訴狀。（應
抄附繕本）告訴人或被害人如對於本判決不服者，應具備理由請
求檢察官上訴，其上訴期間之計算係以檢察官收受判決正本之日
期為準。
                            書記官
中  華  民  國    九十五    年    一    月    十三    日
附錄本案論罪科刑之法條：
公平交易法第23條：
多層次傳銷，其參加人如取得佣金、獎金或其他經濟利益，主要
係基於介紹他人加入，而非基於其所推廣或銷售商品或勞務之合
理市價者，不得為之。
公平交易法第35條第2項：
違反第二十三條規定者，處行為人三年以下有期徒刑、拘役或科
或併科新台幣一億元以下罰金。
中華民國刑法第340條：
以犯第三百三十九條之罪為常業者，處一年以上七年以下有期徒
刑，得併科五萬元以下罰金。


司法院資訊處製作；財團法人民間司法改革基金會備份。
